最高法院民事判決　　　　　　九十六年度台上字第一七０三號
上　訴　人　乙○○
訴訟代理人　李慧千律師
被 上訴 人　甲○○
上列當事人間請求離婚等事件，上訴人對於中華民國九十五年一
月二十四日台灣高等法院台南分院第二審判決（九十四年度家上
字第三四號），提起上訴，本院判決如下：
    主  文
原判決關於准許被上訴人反訴請求與上訴人離婚及命上訴人負擔
扶養費暨酌定兩造所生子女由被上訴人監護，上訴人僅有探視權
暨各該訴訟費用部分廢棄，發回台灣高等法院台南分院。
    理  由
本件被上訴人反訴主張：上訴人婚後即處處以言語責罵伊，或將
伊鎖在住處門外或主臥房門外，對伊施以精神虐待。民國九十一
年七月十一日下午十時四十分許，上訴人復在台南縣新化鎮兩造
婚後住所對伊施暴，經伊向法院聲請核發通常保護令在案；惟上
訴人猶不知悔改，一再提起離婚、交付子女、探視子女、履行同
居等訴訟，足認上訴人對伊已無夫妻情義，兩造間有難以維持婚
姻之重大事由。爰依民法第一千零五十二條第二項，非訟事件法
第一百二十七條第二項規定，反訴求為判准兩造離婚，及酌定由
伊任未成年長子丙○之監護人，上訴人應一次給付丙○至成年時
止之扶養費新台幣（下同）九十一萬三千八百五十元本息之判決
。（未繫屬本院者，不予贅列。）
上訴人則以：伊於婚後並未責罵、施暴被上訴人。於九十一年七
月十一日下午十點許，兩造因停車問題發生爭吵，因被上訴人持
續以惡毒言語挑釁，伊一時情緒失控，持寶特瓶丟向被上訴人成
傷，詎被上訴人竟據以聲請法院核發民事保護令，復於上開保護
令核發後，攜子離開並拒絕伊探視小孩，惡意阻擾伊與長子見面
，伊不得已而興訟，事出有因。兩造婚姻關係破裂主因，乃被上
訴人惡意割裂情感，伊並無過失，被上訴人訴請判決離婚、由被
上訴人任長子丙○之監護人及請求伊一次給付子女扶養費，均屬
無據等語，資為抗辯。
原審廢棄第一審所為駁回被上訴人請求與上訴人離婚及由其任丙
○監護人及命上訴人給付丙○生活費之反訴之判決，改判如其聲
明，無非以：上訴人於九十一年七月十一日對被上訴人施以家庭
暴力，經法院核發通常保護令，係因被上訴人車輛之停放遭隔鄰
抗議，致兩造發生爭執，為兩造所不爭，則上訴人雖有家庭暴力
之事實，惟事出有因，上訴人施暴情節尚非嚴重，難認客觀上已
予被上訴人身體及精神上不可忍受之痛苦。然上開通常保護令核
發後，被上訴人即攜丙○回娘家，並分居至今，經上訴人另案訴
請法院判決離婚，及提起履行同居等訴訟，具見上訴人意欲與被
上訴人離婚之心意甚堅，且兩造於法院審理時，對於未成年長子
丙○之探視、會面等亦互不相讓，爭執不下，堪認兩造間已喪失
維持婚姻意欲之重大要素，參以兩造對於日常生活、作息等瑣事
及子女教養等事項之歧見非淺，雙方常因此爭執不休，對於婚姻
之永續經營及兩造所生子女對於家庭和諧之期待，均有相當程度
之損害，顯有難於維持婚姻之重大事由。按兩造苟均有心改善雙
方關係，理宜心平氣和相互溝通，乃其等未此之為，致令雙方關
係長期緊張，而處於分居狀態，進而造成雙方婚姻關係惡化，一
發不可收拾，形成婚姻重大破綻；兩造均應就此難以維持婚姻之
重大事由之發生同負其責，其等過失責任不分軒輊。是兩造間婚
姻難以維持之重大事由，雙方之有責程度相同，則被上訴人主張
兩造間因有重大事由，難以維持婚姻關係，而據以請求判決離婚
，依法即無不合。又兩造離婚後，對於兩造所生未成年之長子丙
○權利義務之行使或負擔，均表示監護意願而無法協議，兩造均
據以附帶請求法院酌定監護人。經查兩造所生之長子丙○係九十
年一月二日生，為未滿七歲之兒童，其於兩造於九十一年七月十
一日因故爭吵時起，與被上訴人返回台南市○○路○段七十號娘
家同住迄今乙情，為兩造所不爭，且上訴人對於丙○之教養態度
及人格發展相當重視，應可給予丙○一完善的成長空間乙情，有
台南縣社會工作師公會函檢附台南縣九十三年度兒童少年監護權
歸屬調查工作訪視報告表可參。而被上訴人工作、收入穩定，且
居家環境適宜撫育幼兒，又兩造長子自出生至今大都由被上訴人
及被上訴人父母照顧，其依附情感之穩定性將對幼兒之身心發展
有穩定之效益，因此，社工認為被上訴人應有能力監護、扶養兩
造長子乙節，亦有台南家庭扶助中心函附監護權歸屬訪視紀錄表
可稽。此外，本件上訴人發生家庭暴力事件，依家庭暴力防治法
第三十五條規定，就本件酌定未成年子女之監護人時，推定由上
訴人行使或負擔權利義務不利於該子女；參酌上開各情，因認丙
○係甫滿五歲之兒童，亟待母愛多加關懷，目前在被上訴人照護
中，成長良好，並無不良情況，驟然改變渠之生活環境，能否適
應，尚難預料，因認對於兩造所生長子丙○權利義務之行使或負
擔應由被上訴人任之，較符合渠之利益。又為兼顧兩造所生長子
丙○人格之正常發展，爰依職權酌定上訴人與未成年長子丙○之
會面交往方式及期間如原判決附表所示。因丙○迄至二十歲成年
止，尚有十四、五年，在此期間內，苟因行使或負擔權利義務之
一方（目前由被上訴人任之）未盡保護教養之責，他方非不得另
行聲請法院改定監護人，是就未到期之扶養費仍以按月給付為適
當。又丙○甫將進入求學階段，日常生活除需支付生活、醫療費
用外，對於教育費用之支付亦屬必要之投資；參酌九十三年綜合
所得稅申報之免稅額每人每年為七萬四千元，以現時生活機能狀
況言，每月撫養未成年女子之費用若以一萬五千元計算者尚非過
高，復未超出主計處公告之生活消費支出水準等一切情狀，認本
件受扶養權利人丙○每月生活所需之扶養費，以一萬五千元計算
為相當。參酌兩造申報薪資所得，上訴人較諸被上訴人之經濟能
力為佳，則被上訴人聲請命上訴人負擔丙○扶養費部分，由上訴
人每月分擔一萬元為妥適，爰依職權命未行使或負擔權利義務之
上訴人按月給付一萬元扶養費，並諭知遲誤一期未履行之法律效
果。綜上所述，兩造確有難以維持婚姻之重大事由，且其事由應
由兩造負同等責任；從而，被上訴人請求與上訴人離婚，為有理
由。另就酌定未成年長子丙○監護人部分，被上訴人請求酌定由
其任之亦為有理由，並依職權酌定上訴人與長子丙○之會面交往
方式及期間如原判決附表所示，同時酌定扶養費，命上訴人如數
分期給付，併諭知分期給付遲誤一期履行者，其後未到期之扶養
費視為亦已到期等詞，為其判斷之基礎。
惟查原審既認定上訴人僅對被上訴人施以家庭暴力一次且係事出
有因，施暴情節尚非嚴重，被上訴人所受傷害亦尚輕微，難認客
觀上已予被上訴人身體及精神上不可忍受之痛苦。又因被上訴人
自九十一年七月間起，即將未成年長子丙○帶回娘家，迄未返家
，且此後即斷絕上訴人及其家人與丙○之聯繫、交往機會，上訴
人因之訴請法院請求交付子女、探視子女者，非惟為人倫之常，
且係利用正當法律程序行使對於丙○之權利，則能否因此推論為
上訴人一再興訟，意欲與被上訴人離婚之心意甚堅，兩造均已喪
失維持婚姻意欲之重大要素，尚非無疑。又原審既認定上訴人對
被上訴人實施家庭暴力，係事出有因，且施暴情節輕微，則能否
再依家庭暴力防治法第三十五條規定，以之為酌定兩造長子丙○
應由被上訴人監護之理由，亦非無研求餘地。被上訴人反訴請求
離婚及有關兩造所生長子丙○權利義務之行使負擔部分是否有理
由，既尚待事實審調查審認，則其有關對於兩造所生長子丙○會
面交往，及至其成年時止之扶養費部分自屬無可維持，應併予廢
棄發回。上訴論旨，指摘關於被上訴人反訴部分之原判決不當，
求予廢棄，非無理由。
據上論結，本件上訴為有理由。依民事訴訟法第四百七十七條第
一項、第四百七十八條第二項，判決如主文。
中　　華　　民　　國　九十六　年　　八　　月　　二　　日
                      最高法院民事第六庭
                          審判長法官  許　朝　雄
                                法官  鄭　玉　山
                                法官  袁　靜　文
                                法官  顏　南　全
                                法官  李　寶　堂
      本件正本證明與原本無異
                                      書  記  官
中　　華　　民　　國　九十六　年　　八　　月　　九　　日
                                                      Ｑ